【裁判字號】    97,消債更,625
【裁判日期】    971230
【裁判案由】    更生事件
【裁判全文】
臺灣臺南地方法院民事裁定           97年度消債更字第625號
債務人  甲○○
上列當事人因消費者債務清理事件聲請更生，本院裁定如下：
    主    文
聲請駁回。
聲請費用由聲請人負擔。
    理    由
一、按債務人與金融機構協商成立者，不得聲請更生或清算，但
    因不可歸責於己之事由，致履行顯有重大困難者，不在此限
    ；本條例施行前，債務人依金融主管機關協調成立之中華民
    國銀行公會會員辦理消費金融案件無擔保債務協商機制與金
    融機構成立之協商，準用前項之規定，消費者債務清理條例
    第151條第5項、 第6項分別定有明文。又聲請更生或清算不
    合程式或不備其他要件者，法院應以裁定駁回之，但其情形
    可以補正者，法院應定期間先命補正， 復為同條例第8條所
    明定。衡諸債之關係，係以當事人間之信賴關係為基礎，為
    社會經濟組織之重要支柱，故當事人於以法律行為追求自己
    之利益之際，亦應顧及對方之利益，並考量債權債務在社會
    上之作用，本於誠實及信用之原則，行使債權及履行債務。
    是對於已陷入經濟上困境之消費者，若任其於惡性循環之債
    務窘境中生存，將衍生嚴重之社會問題，難以維持安定之社
    會經濟秩序，故為兼顧債權人、債務人雙方之利益，對陷於
    經濟上困境之消費者，乃允其於消費者債務清理條例施行後
    ，得選擇以重建型之更生程序或清算型之清算程序清理其債
    務，藉以妥適調整債務人與債權人及其他利害關係人間之權
    利義務關係，保障債權人獲得公平受償，並謀求消費者經濟
    生活之重建復甦機會。惟對於已與金融機構協商成立，或於
    本條例施行前，已依金融主管機關協調成立之中華民國銀行
    公會會員辦理消費金融案件無擔保債務協商機制與金融機構
    成立協商之債務人，若非因不可歸責於己之事由，致履行顯
    有重大困難，自有違債權契約為誠信契約之本旨，故依消費
    者債務清理條例第151條第6項 準用同條第5項前段之規定，
    不得聲請更生或清算，應駁回其更生之聲請，始能避免肇致
    道德危險。
二、本件聲請意旨略以：債務人前曾依照中華民國銀行公會會員
    辦理消費金融案件無擔保債務協商機制，約定每月應還款金
    額為17,500元，債務人任職於奇美電子股份有限公司，雖95
    年1月至96年12月每月薪資有40,000元，惟於96年9月罹患子
    宮腺肌症，於醫院接受手術， 以至於身體無法如往常加班，
    更無法擔任領班職務。薪資由原先40,000元至45,000元降至
    30,000元左右。若再扣除每月生活開支，實已無力履行協商
    義務。因此有不可歸責於己致履行協商條件顯有重大困難之
    事由，符合消費者債務清理條例第3條、 第151條第5項但書
    之規定，爰依上開規定，提出財產及收入狀況說明書、債權
    人清冊、債務人清冊，聲請更生等語。
三、經查：
  (一)債務人於本件更生聲請前，已依金融主管機關協調成立之中
    華民國銀行公會會員辦理消費金融案件無擔保債務協商機制
    成立協商，約定自95年6月份起，分120期，每月17,500元分
    期償還，至全部清償完止， 債務人履行至97年4月即毀諾，
    業據債務人提出協議書、無擔保債務還款計畫書及債權銀行
    陳報狀在卷可憑，堪信為真實。
  (二)債務人主張債務人任職於奇美電子股份有限公司， 雖95年1
    月至96年12月每月薪資有40,000元， 惟於96年9月罹患子宮
    腺肌症，於醫院接受手術，以至於身體無法如往常加班，更
    無法擔任領班職務。薪資由原先40,000元至45,000元降至30
    ,000元左右。若再扣除每月生活開支，實已無力履行協商義
    務。因此有不可歸責於己致履行協商條件顯有重大困難之事
    由云云，惟查：
  1.為充分反映債務人之償債能力應以債務人前後收入為據。經
    查：債務人97年2月至97年9月薪資收入共295,915元， 平均
    每月收入為36,989元（295,915÷8＝36,989），有奇美電子
    股份有限公司薪資函1份在卷可參， 可知債務人毀諾前後收
    入應以36,989元為適當。
  2.債務人主張每月支出水電費3,000元、電話網路費1,700元、
    有線電視費560元、膳食費9,000元、交通費1,000元。 然查
    ：臺灣省97年每月每人最低生活費係9,829元 （此數額包含
    食衣住行）， 有內政部歷年最低生活費一覽表1份在卷可稽
    ，債務人於履行債務期間本應節約省用，過較不寬裕之經濟
    生活，並誠實勤勉地履行債務，以符合公平正義及誠信原則
    ，是本院認債務人每月基本生活費用以9,829元為已足。
  3.債務人主張支出每月子女扶養費用12,000元、母親扶養費用
    6,000元。經查：債務人母親乙○○○96年有薪資所得230,3
    18元、股利所得40,412元， 且名下有現值526,800元之不動
    產， 有本院依職權調閱稅務電子閘門財產所得明細表1份在
    卷可稽，可知乙○○○有相當資產應無受扶養之必要。因此
    債務人扶養乙○○○扶養支出主張，本院不予採認。另本院
    經參酌96年度綜合所得稅受扶養人每人免稅額77,000元計算
    每人每月基本生活所需約6,500元為適當， 且扶養費用應由
    債務人及其配偶共同負擔。 準此，本院認債務人為其2名子
    女支出每月基本生活費用共計6,500元為已足。
  4.綜上，債務人每月收入36,989元 扣除個人生活費9,829元及
    扶養費6,500元後剩餘20,660元， 足以負擔每月債務協商還
    款額17,500元，縱債務人主張因身體狀況不佳導致收入減少
    ，然債務人目前收入仍足以清償協商金額（且債務人每年尚
    有員工現金分紅可供處分），因此本院難以採認債務人主張
    有不可歸責於己之事由，致履行顯有重大困難之情事存在。
    且依誠實信用原則，債務人既已協定履約條件自當依約履行
    ，縱債務人為償還債務，必須經歷履行期間較不寬裕之經濟
    生活，然此乃債務人於負擔債務時即得預見，債務人更應樽
    節開支，戮力還款，自不得於與金融機構成立協商後，又率
    爾聲請依更生程序清理其債務。
四、綜上所述，債務人於消費者債務清理條例施行前，既已與金
    融機構之債權人依金融主管機關協調成立之中華民國銀行公
    會會員辦理消費金融案件無擔保債務協商機制成立協商，且
    又無因不可歸責於己致履行顯有重大困難之事由，則其聲請
    更生，顯然違背消費者債務清理條例第151條第6項準用同條
    第5項前段之規定，且上開欠缺又屬無從補正。 從而，依上
    開說明，應予駁回其更生之聲請，爰裁定如主文。
中    華    民    國    97    年    12    月    30    日
                        臺灣臺南地方法院民事第一庭
                                法  官  王 獻 楠
上為正本，係照原本作成。
如不服本裁定，應於裁定送達後10日內向本院提出抗告狀（須附
具繕本），並應繳納抗告費新台幣1,000元。
中    華    民    國    97    年    12    月    30    日
                                書記官  李 靜 怡


司法院資訊處製作；財團法人民間司法改革基金會備份。
